【裁判字號】    98,判,559
【裁判日期】    980521
【裁判案由】    建築執照
【裁判全文】
最  高  行  政  法  院  判  決
                                       98年度判字第559號
上  訴  人  甲○○
訴訟代理人  林石猛  律師
            邱基峻  律師
被 上訴 人  高雄縣政府
代  表  人  乙○○
上列當事人間建築執照事件，上訴人對於中華民國96年4月4日高
雄高等行政法院95年度訴字第969號判決，提起上訴，本院判決
如下：
    主  文
上訴駁回。
上訴審訴訟費用由上訴人負擔。
    理  由
一、上訴人於民國（下同）87年9月23日購得坐落高雄縣彌陀鄉
    ○○段301-24及301-29地號2筆一般農業區養殖用地（下稱
    系爭土地），於95年2月21日向被上訴人申請自用農舍建造
    執照。經被上訴人審核後，認上訴人於91年至94年間，於高
    雄縣彌陀鄉○○段301-33、301-17、301-20、301-14、301-
    26、301-27、301-19、301-18地號等土地先後申請自用農舍
    建造執照，並於取得農舍使用執照後，再併同土地出售與他
    人計7棟，而認此種重複申請建造農舍後再出售之行為，與
    政府准許農民申辦農舍之意旨有違，乃以95年3月1日府建管
    字第0950040147號函否准上訴人之請求。上訴人不服，提起
    訴願，經遭駁回，遂提起行政訴訟。
二、上訴人起訴主張：上訴人之前雖曾就其他農地多次申請自用
    農舍興建完成後出售他人，但系爭土地前未經申請興建農舍
    ，上訴人於申請時亦無自用農舍，且系爭土地為一般農業區
    養殖用地，依土地之地目性質，符合養殖用地之土地使用管
    制規定，可以申請興建自用農舍，且法律未禁止者即為允許
    ，被上訴人不得以上訴人重複申請建造農舍後再出售之行為
    ，有違政府准許農民申辦農舍之意旨，而否准本件建造執照
    之申請。又系爭土地為一般農業區養殖用地，依非都市土地
    使用管制規則，可作為養殖設施、農業設施及農舍使用，則
    上訴人在系爭土地上興建農舍（不論有無申請建造執照），
    仍符合養殖用地之土地使用管制規定；且上訴人於取得農舍
    建造執照前，先行興建農舍，再申請農舍建造執照，亦僅係
    補照罰款之問題，並非違反土地使用管制規定。訴願決定機
    關未查，率以上訴人於系爭土地上已有建築，即認系爭土地
    「無供養殖使用」「未符合非都市土地使用項目之使用，已
    違反土地使用管制規定」「先行動工興建農舍，違反土地使
    用管制規定」而維持原處分，實非適法。另被上訴人檢附之
    照片，只突顯建築物，未能顯示所有農地，其以已建築之處
    即認定所有農地均未為農業使用，顯與事實不符。是原處分
    及訴願決定逾越法律，拒絕發給上訴人自用農舍興建之建照
    ，顯於法未合等語，求為判決撤銷訴願決定及原處分。
三、被上訴人則以：依農業發展條例第18條第3項、農業用地興
    建農舍辦法第2條規定及行政院農業委員會94年10月12日農
    授水保字第0941822963號函意旨，上訴人前於91年至94年間
    陸續申請7棟自用農舍建造執造並轉賣他人，現場無供養殖
    或農業使用，均為林立之建築物，且現況確實無供農業使用
    ，上訴人顯係以無住所為由興建農舍，俟出售自用農舍後，
    成為無自用農舍，又再重複申建農舍，顯與無自用農舍條件
    不符，上訴人本件申請建照非為申請自用農舍所需，且此種
    重複申請興建農舍再出售之現象，已與農業用地興建農舍辦
    法避免在農地上濫建農舍、農舍變相興建使用、防杜破壞農
    地農用及炒作土地之弊之立法意旨相違背。又系爭土地經編
    定一般農業區養殖用地，即應依其容許使用項目及許可使用
    項目使用，如作為農舍使用，應先依建築法規規定申請建築
    執照，始為合法使用，據被上訴人95年8月21日府建管字第
    0950184880號函檢附系爭土地使用照片所示，現場已興建完
    成有2層建築物1棟，並無供養殖使用，是上訴人未經申請核
    准即建有建築物，未符合非都市土地容許使用項目之使用，
    已違反土地使用管制規定，依農業用地興建農舍辦法第4條
    第3款規定，系爭土地即不得興建農舍，是被上訴人否准其
    申請農舍建照案，依法並無不合等語，資為抗辯，求為判決
    駁回上訴人之訴。
四、原審斟酌全辯論意旨及調查證據之結果，以：(一)農民欲申請
    興建農舍者，依農業用地興建農舍辦法第3條第1項第5款之
    規定，應具備申請人無自用農舍，申請人為該農業用地之所
    有權人，且該農業用地應確供農業使用，並屬未經申請興建
    農舍之農業用地等要件。依非都市土地使用管制規則附表一
    「各種使用地容許使用項目及許可使用細目表」使用地類別
    第7項「養殖用地」之容許使用項目所示，養殖用地固可作
    養殖設施、農業設施及「農舍」使用（容許使用項目第(6)
    項），惟該表容許使用項目第(2)項之附帶條件欄載明：「
    本款以下各目依建築法規規定應申請建築執照者應先向農業
    機關申請同意使用。」次依非都市土地使用管制規則第6條
    第3項授權內政部訂定之臺灣省非都市土地容許使用執行要
    點第4點及第5點規定，足見養殖用地其容許使用項目雖包括
    農舍，且其依法不必另行辦理容許使用手續，但仍應依實施
    區域計畫地區建築管理辦法有關規定辦理。又依實施區域計
    畫地區建築管理辦法第3條前段規定：「非都市土地使用管
    制規則規定得為建築使用之土地，其建築物之新建、增建、
    改建或修建，應依本辦法向當地主管建築機關申請建築執照
    。」準此，養殖用地欲興建農舍者，依法仍應先向當地主管
    建築機關申請建築執照後，其興建之農舍始為合法容許使用
    建築物，反之，若未具備上述正當之法律程序，該養殖用地
    上之興建農舍依法自非合法容許使用之範圍，即不符合農業
    用地興建農舍辦法第3條第1項第5款所規定「該農業用地應
    確供農業使用」之要件，要不待言。(二)本件上訴人於95年2
    月21日申請在系爭土地上興建自用農舍之建造執照，經被上
    訴人以95年3月1日府建管字第0950040147號函否准上訴人之
    請求後，上訴人不服，提起訴願，內政部於審理期間，以95
    年8月14日台內訴字第0950116933號函請被上訴人就系爭土
    地建築基地及其周遭土地之使用現況加以查明並拍照，經被
    上訴人以95年8月21日府建管字第0950184880號函檢送系爭
    土地上之建築物及其周遭土地使用現況之照片，並於說明三
    中說明系爭土地並無作養殖使用，有內政部及被上訴人上開
    函文及照片附於訴願卷內可稽。就上開照片觀之：系爭土地
    之建築基地周遭土地雜草叢生，確無供養殖使用，且其附近
    之養殖用地即高雄縣彌陀鄉○○段301-33、301-17、301-20
    、301-14、301-26、301-27、301-19、301-18地號等土地，
    上訴人已先後申請自用農舍建造執照，並於取得農舍使用執
    照後，再併同土地出售與他人計7棟，系爭土地旁邊之301-1
    6、301-21、301-25、301-28、301-34等同屬上訴人所有之
    養殖用地上，亦正在興建與系爭土地上同型之農舍中，又其
    旁之土地除堆積部分廢棄物外，亦雜草叢生，而無供養殖使
    用之情形，甚為明確，此除有前揭被上訴人95年8月21日府
    建管字第0950184880號函、照片暨上開相關土地興建農舍之
    地籍圖謄本及土地登記謄本附訴願卷可稽外，且上訴人對之
    亦未加爭執。另上訴人於原審法院96年3月21日言詞辯論時
    亦稱：「縱使（系爭）土地長雜草也不能稱沒有作農用，因
    為彌陀地區沒有地下水，要農作是相當困難．．．。」等語
    ，足見系爭土地確未供農業（養殖）使用，已灼然甚明。至
    上訴人於訴願時雖有提出高雄縣彌陀鄉公所核發之94年10月
    14日彌鄉農字第7182號農業用地作農業使用證明書一張，證
    明上訴人所有系爭土地係作農業使用無誤乙節。惟查，該證
    明書在形式上雖可推定系爭土地於核發當時有作農業使用之
    證明，惟前揭法令所規定「確供農業使用」之要件，被上訴
    人為當地主管機關依法自有實質審查之權限，而被上訴人經
    實地查驗之結果，系爭土地確未供農業（養殖）使用，已如
    前述，則前揭證明書自難為上訴人有利之認定。從而，被上
    訴人以95年3月1日府建管字第0950040147號函否准上訴人申
    請核發系爭土地興建自用農舍之請求，依法核無不合。(三)次
    由農業發展條例第1條規定，可知農業發展條例之立法目的
    在於確保農業永續發展，維護農業生產環境，穩定農業產銷
    ，提高農民生活水準。再按農業發展條例第18條第1項及第3
    項係就該條例89年1月4日修正施行前、後取得農地，無自用
    農舍而需興建者，應如何申請所為之規定。又由該條第4項
    規定之文義觀之，其前段、中段規範之目的，乃為使農舍與
    農地同歸屬於一人所有，便於農地所有人能夠使用農舍，以
    利於農地之耕作，增進農舍之利用及耕作之效率。而後段規
    範之目的，乃在於防止農地濫蓋農舍，而失去農舍僅係為輔
    助耕作為目的之本質，破壞農業生產環境，並造成可耕作之
    農地減少及炒作農地之現象。從而，為避免擁有農地而非直
    接從事農業生產之自然人濫建農舍，破壞農村建築風貌，影
    響農業生產環境及農村發展，自應訂定相關法令予以規範，
    以符合興建農舍之功能及目的，避免農舍變相興建使用，違
    反農業發展條例之立法目的，是以該條例第18條第3項、第4
    項規定即屬必要之規範，且於該條第5項規定授權中央主管
    機關訂定前揭農業用地興建農舍辦法，作為農業用地興建農
    舍之細節性及技術性事項之命令，以期達成前揭規制之目的
    。(四)又按農業用地允許興建農舍之制度，係提供有心經營農
    業者於該農地上興建具有居住兼具放置農機具之房舍，以便
    利其農事工作，與一般家居為主之住宅性質不同，故被視為
    農地容許使用之一種，亦享有免繳地價稅等之優惠。故農業
    發展條例第18條第3項規範修法前取得農業用地申請興建農
    舍之前提係為：「無自用農舍而需興建者」，即修法前已取
    得農業用地之所有權人擬於修法後申請興建農舍者，除需符
    合「無自用農舍」外，亦需符合「需興建農舍」之條件。又
    對於「需興建農舍」之審查，考量前述興建農舍之政策原則
    ，因惟有「現況確實供農業使用」之情形始得證明申請人實
    有申請興建農舍之需求，故於「農業用地興建農舍辦法」第
    2條規定依農業發展條例第18條第1項第4款及第5款規定，以
    為申請人及縣市政府配合辦理之依據，亦有行政院農業委員
    會93年4月23日農授水保字第0931848543號函可資參照。準
    此，農業發展條例第18條所欲達成之目的，無非為使農舍與
    農地同歸屬於一人所有，便於農地所有人能夠使用農舍，以
    利於農地之耕作，增進農舍之利用及耕作之效率，並防止農
    地濫蓋農舍，而失去農舍僅係為輔助耕作為目的之本質，破
    壞農業生產環境，並造成可耕作之農地減少及炒作農地之現
    象，並提供有心經營農業者於該農地上興建具有居住兼具放
    置農機具之房舍，以便利其農事工作，故申請興建農舍之前
    提係為「無自用農舍而需興建者」，即修法前已取得農業用
    地之所有權人擬於修法後申請興建農舍者，除需符合「無自
    用農舍」外，亦需符合「需興建農舍」之條件，故主管機關
    對於「需興建農舍」之審查，自應考量前述興建農舍之政策
    原則，已灼然甚明。(五)就上訴人先前於系爭土地附近其所有
    之養殖用地即高雄縣彌陀鄉○○段301-33、301-17、301-20
    、301-14、301-26、301-27、301-19、301-18地號等土地，
    先後申請自用農舍建造執照，並於取得農舍使用執照後，再
    併同土地出售與他人計7棟；並於系爭土地旁其所有之301-1
    6、301-21、301-25、301-28、301-34等同屬養殖用地上，
    亦以同樣之手段正在興建與系爭土地上同型之農舍中；另系
    爭土地及其上開周遭之養殖用地除興建前揭農舍外，其餘之
    土地堆積廢棄物，並雜草叢生之情形觀之，上訴人自91年至
    94年間，連續興建7棟自用農舍出售，除本件系爭土地又興
    建2棟農舍外，復於系爭土地旁其所有之同段301-16、301-2
    1、301-25、301-28、301-34等地號養殖用地上，均以未申
    請建築許可即先行動工興建農舍，再補申請建造執照之方式
    ，陸續興建同型之農舍數棟，且上訴人於系爭土地上又未供
    農業使用，綜合上述情節觀之，上訴人興建本件農舍自與前
    揭法令之立法目的不合，亦足認其並不符合「需興建農舍」
    之條件，故被上訴人身為主管機關審核上情後，以95年3月1
    日府建管字第0950040147號函否准上訴人之請求，其理由雖
    有不同，但結論並無二致，依法並無違誤。訴願決定遞予維
    持，亦無不合等由，乃駁回上訴人在原審之訴，並敘明本件
    事證已臻明確，兩造其餘攻擊防禦方法，與本件判決結果不
    生影響，爰不一一論述。
五、本院查：(一)按「建築物非經申請直轄市、縣（市）（局）主
    管建築機關之審查許可並發給執照，不得擅自建造或使用或
    拆除。」為建築法第25條前段所規定。次按「本條例用辭定
    義如下：．．．三、農民：指直接從事農業生產之自然人。
    ．．．十、農業用地：指非都市土地或都市土地農業區、保
    護區範圍內，依法供下列使用之土地：（一）供農作、森林
    、養殖、畜牧及保育使用者。（二）供與農業經營不可分離
    之農舍、畜禽舍、倉儲設備、曬場、集貨場、農路、灌溉、
    排水及其他農用之土地。．．．十二、農業使用：指農業用
    地依法實際供農作、森林、養殖、畜牧、保育及設置相關之
    農業設施或農舍等使用者。但依規定辦理休耕、休養、停養
    或有不可抗力等事由，而未實際供農作、森林、養殖、畜牧
    等使用者，視為作農業使用。」、「本條例中華民國89年1
    月4日修正施行前取得農業用地，且無自用農舍而需興建者
    ，得依相關土地使用管制及建築法令規定，申請興建農舍。
    ．．．」、「第1項及前項農舍起造人應為該農舍坐落土地
    之所有權人；農舍應與其坐落用地併同移轉或併同設定抵押
    權；已申請興建農舍之農業用地不得重複申請。」、「前4
    項興建農舍之農民資格、最高樓地板面積、農舍建蔽率、容
    積率、最大基層建築面積與高度、許可條件、申請程序、興
    建方式、許可之撤銷或廢止及其他應遵行事項之辦法，由內
    政部會同中央主管機關定之。」農業發展條例第3條第3款、
    第10款及第12款、第18條第3項前段、第4項及第5項分別定
    有明文。復按「本辦法依農業發展條例（以下簡稱本條例）
    第18條第5項規定訂定之。」、「依本條例第18條第3項規定
    申請興建農舍之申請人應為農民，並符合第3條第1項第4款
    及第5款規定，其申請興建農舍，得依都市計畫法省（市）
    施行細則、臺北市土地使用分區管制規則、實施區域計畫地
    區建築管理辦法、建築法、國家公園法及其他相關法令規定
    辦理，不受本辦法所定申請興建農舍相關規定之限制。」、
    「依本條例第18條第1項規定申請興建農舍之申請人應為農
    民，其資格應符合下列條件，並經直轄市、縣（市）主管機
    關核定：．．．四、申請人無自用農舍者。五、申請人為該
    農業用地之所有權人，且該農業用地應確供農業使用，並屬
    未經申請興建農舍之農業用地。」農業用地興建農舍辦法第
    1條、第2條、第3條第1項第4款及第5款亦定有明文。又依非
    都市土地使用管制規則附表一「各種使用地容許使用項目及
    許可使用細目表」使用地類別第7項「養殖用地」之容許使
    用項目所示，養殖用地固可作養殖設施、農業設施及「農舍
    」使用（容許使用項目第(6)項），惟該表容許使用項目之
    附帶條件欄載明：「本款以下各目依建築法規規定應申請建
    築執照者應先向農業機關申請同意使用。」；再依非都市土
    地使用管制規則第6條第3項授權內政部訂定之臺灣省非都市
    土地容許使用執行要點第5點規定：「建築農舍者，應依實
    施區域計畫地區建築管理辦法有關規定辦理，不另辦理容許
    使用手續。」實施區域計畫地區建築管理辦法第3條前段規
    定：「非都市土地使用管制規則規定得為建築使用之土地，
    其建築物之新建、增建、改建或修建，應依本辦法向當地主
    管建築機關申請建築執照。」(二)由上開規定可知，農業發展
    條例89年1月4日修正施行前取得之一般農業區之養殖用地，
    其容許使用項目固包含農舍，但就該養殖用地申請興建農舍
    者，雖不另辦理容許使用手續，惟應先向農業機關申請同意
    使用，且依實施區域計畫地區建築管理辦法、建築法等有關
    規定向當地主管建築機關申請建築執照，不得擅自建造或使
    用；並其申請人應為農民及該養殖用地之所有權人，且無自
    用農舍，又該養殖用地應確供農業使用，並屬未經申請興建
    農舍之農業用地，方符合申請興建農舍之資格條件。以上乃
    法律明文或法律授權訂定之法規命令所為之規範，被上訴人
    據此審核而否准上訴人自用農舍建造執照之申請，於法自屬
    有據。上訴人主張原處分及原判決認上訴人無興建農舍必要
    一事，有違法律保留原則，增加人民權益限制云云，當不足
    採。(三)關於行政院農業委員會91年10月2日農輔字第0910153
    058號函，係就農業發展條例修正後發生繼承之農業用地，
    其繼承人申請興建農舍，需受「農業用地興建農舍辦法」之
    相關限制所為之解釋，與本件情形有別，上訴人主張本件應
    適用上開函，而無「農業用地興建農舍辦法」之適用云云，
    並不可採。況行政院農業委員會93年4月23日農授水保字第
    0931848543號函釋，已明揭農業發展條例第18條第5項授權
    由內政部會同中央主管機關訂定之「農業用地興建農舍辦法
    」所規範應遵循事項，係包括農業發展條例「修法前」及「
    修法後」申請興建農舍之農民資格、許可條件、申請程序等
    事項；則上訴人主張其在農業發展條例89年1月4日修正施行
    前取得之系爭農業用地，應無農業用地興建農舍辦法之適用
    乙節，亦無可採。(四)又依農業發展條例第18條第3項規定得
    申請興建農舍者，除需符合「無自用農舍」之條件外，尚需
    符合「需興建農舍」之條件。而對於「需興建農舍」之審查
    ，唯有「現況確實供農業使用」之情形始得證明申請人實有
    申請興建農舍之需求，故「農業用地興建農舍辦法」第2條
    明定，必須符合該辦法第3條第1項第4款及第5款規定之「無
    自用農舍」「該農業用地應確供農業使用」及「屬未經申請
    興建農舍之農業用地」．．等資格條件（行政院農業委員會
    93年4月23日農授水保字第0931848543號函釋亦明揭斯旨）
    。農業發展條例及農業用地興建農舍辦法就申請興建農舍之
    條件，其規定並無相互矛盾之處，原判決同時適用上開條例
    及辦法之規定，要無上訴人所指摘判決理由矛盾之違背法令
    情事。(五)高雄縣彌陀鄉公所核發之94年10月14日彌鄉農字第
    7182號農業用地作農業使用證明書，在形式上雖可推定系爭
    土地於鄉公所核發當時有作農業使用，惟此不當然得以證明
    系爭土地於上訴人95年2月21日申請興建農舍當時仍作農業
    使用。是否確供農業使用，屬事實問題，並為上訴人明知之
    事實。則上訴人主張其因信賴鄉公所核發之證明書而得興建
    農舍，原處分否准核發建造執照，違反司法院釋字第525號
    解釋之信賴保護原則暨不當侵害上訴人財產權云云，殊無可
    採。(六)如前所述，申請興建農舍者，應先依有關規定向當地
    主管建築機關申請建築執照，不得擅自建造或使用。本件依
    原處分卷（第16-17頁）所附高雄縣梓官鄉公所94年6月29日
    梓鄉建字第0940006578號函所示，系爭土地於該函發出當時
    ，有農舍存在。因此，上訴人於95年2月21日申請興建農舍
    當時，並不符合農業發展條例第18條第3項、農業用地興建
    農舍辦法第2條及第3條第1項第4款之「無自用農舍」條件，
    則被上訴人否准核發上訴人建造執照，於法亦無不洽。(七)上
    訴人復主張其所有系爭土地，依經濟部95年2月6日經水字第
    09404610530號公告（上證三），已不得為養殖使用，故其
    迫不得已，僅得改為農業設施及農舍使用云云。經查，上開
    經濟部公告，僅係依地下水管制辦法第2條第1項規定，公告
    系爭土地所在之高雄縣彌陀鄉為地下水管制區範圍之一，而
    非公告系爭土地不得為養殖使用，至管制區內之鑿井引水，
    依地下水管制辦法之規定，於符合一定條件下，仍得為之。
    故系爭土地並無上訴人所主張因休耕而得依農業發展條例第
    3條第12款但書規定視為作農業使用之情形。(八)原判決關於
    上訴人所有系爭土地確未供農業（養殖）使用之事實、上訴
    人申請興建農舍不符合「需興建農舍」之條件，及被上訴人
    所為否准上訴人申請自用農舍建造執照之原處分合法性，暨
    上訴人在原審之主張如何不足採等事項，均已詳為論述，因
    而駁回上訴人在原審之訴，且不逐一論述與判決結果不生影
    響之其餘攻擊防禦方法，核無違誤。原判決並無判決不適用
    法規或適用不當及判決不備理由、理由矛盾等違背法令情事
    ，其所適用之法規與該案應適用之法規並無違背，與解釋判
    例，亦無牴觸，並無所謂原判決有違背法令之情形。又證據
    之取捨與當事人所希冀者不同，致其事實之認定亦異於該當
    事人之主張者，不得謂為原判決有違背法令之情形。上訴人
    對於業經原判決詳予論述不採之事由再予爭執，核屬法律上
    見解之歧異，要難謂為原判決有違背法令之情形。本件上訴
    論旨，仍執前詞，指摘原判決違誤，求予廢棄，難認有理由
    ，應予駁回。
六、據上論結，本件上訴為無理由。依行政訴訟法第255條第1項
    、第98條第1項前段，判決如主文。
中    華    民    國    98    年    5     月    21    日
                    最高行政法院第四庭
                        審判長法官  劉  鑫  楨
                              法官  吳  東  都
                              法官  黃  淑  玲
                              法官  劉  介  中
                              法官  曹  瑞  卿
以  上  正  本  證  明  與  原  本  無  異
中    華    民    國    98    年    5     月    21    日
                              書記官  吳  玫  瑩


司法院資訊處製作；財團法人民間司法改革基金會備份。
